【裁判字號】    88,簡上,427
【裁判日期】    890127
【裁判案由】    給付借款
【裁判全文】
臺灣高雄地方法院民事判決  八十八年度簡上字第四二七號
    上  訴  人  丙○○
    訴訟代理人  乙○○
    被上訴人    台灣土地銀行
    法定代理人  甲○○
    訴訟代理人  丁○○
右當事人間請求給付借款事件，上訴人對於中華民國八十八年九月十六日本院高雄簡
易庭八十八年度雄簡字第一八九七號第一審簡易判決判決提起上訴，本院判決如左：
    主    文
上訴駁回。
第二審訴訟費用由上訴人負擔。
    事    實
甲、上訴人方面：
一、聲明：求為判決（一）原判決廢棄。（二）被上訴人在第一審簡易之訴駁回。
二、陳述：除與原審判決書所載者相同茲予引用外，補稱：本件係抵押借款而非信用
    借款，被上訴人就上訴人提供設定抵押權登記之不動產，即坐落雲林縣斗南鎮○
    ○段一一八六號土地及其上門牌雲林縣斗南鎮○○路二九號四樓之二建物（下稱
    系爭不動產）勘估後，認價值新臺幣（下同）七十二萬元，認足敷擔保，始借款
    六十萬元與上訴人，並無超貸情事，則縱令事後拍賣該抵押物不足清償，亦僅係
    市場機能所致，其不足部分自應由被上訴人自行承擔，怎能要求上訴人負擔。況
    系爭不動產嗣後曾出售予訴外人王永武，並已於八十三年九月二日過戶完畢，按
    被上訴人既默認上訴人之過戶，有關債權已移轉與王永武，而王永武亦曾支付借
    款利息，是即使拍賣不足受償，被上訴人亦應找王永武清償，此由台灣雲林地方
    法院拍賣系爭不動產時，債務人亦僅列王永武可證。尤有進者，法院拍賣上開抵
    押物時，被上訴人均未通知上訴人，致上訴人喪失投標買回之機會，導致經過四
    次拍賣才被賤價賣出，且徒增利息，要由上訴人負擔顯不公平，其無給付之義務
    等語。
三、證據：除援用原審之立證方法外，另提出台灣雲林地方法院八十八年四月十九日
    雲院洋執庚決字第八十七－一一四八號公告及附件不動產附表一件為證。
乙、被上訴人方面：
一、聲明：求為判決駁回上訴，第二審訴訟費用由上訴人負擔。
二、陳述：除與原審判決書所載者相同茲予引用外，補稱：不動產設定抵押權僅係債
    權之擔保，上訴人既為系爭借貸契約之借款人，其本有依約按期繳付利息及清償
    本金之義務，上訴人以其應負之責任，以所設定抵押權之不動產之拍賣價額為限
    ，不足額其無庸負責，顯有誤會。又上訴人於設定抵押權後，本得將抵押物拍賣
    ，無須經過抵押權人之同意，僅抵押權人仍得針對該抵押物聲請拍賣而已，是縱
    令其嗣後將提供設定抵押權登記之系爭不動產出售與他人，但其應負清償利息及
    本金之義務並不當然消滅，上訴人認被上訴人僅得向買受系爭不動產之買受人請
    求清償，且已默認債務移轉與買受人，更屬無稽。次查上訴人貸得款項後自己是
    否按期給付利息本金等知之甚明，是縱使執行法院拍賣上開不動產確未通知，仍
    不影響其應清償借款之義務，況雙方簽署借貸契約時，授信約定書上亦約定如借
    款人即上訴人有一宗債務不依約清償本金或利息時，貸與人即被上訴人無須事先
    通知，即得視為全部到期，被上訴人自得就上開不動產聲請拍賣，不足額仍得向
    借款人之上訴人請求償還，上訴人所辯不足採信。
三、證據：援用原審之立證方法。
    理    由
一、本件被上訴人起訴主張上訴人於八十一年十二月十五日向其借款六十萬元，並提
    供系爭不動產供設定抵押權登記，以為上開借款之擔保，詎上訴人嗣後將系爭不
    動產出售與訴外人王永武，然利息卻僅繳付至八十四年十二月十四日止，經被上
    訴人就系爭不動產聲請拍賣後，僅部分受償，計尚欠本金三十六萬三千零三十元
    ，及自八十八年五月二十二日起至清償日止，按週年利率百分之九點六九計算之
    利息，並自八十八年六月二十三日起至清償日止，逾期六個月以內，按上開利率
    百分之十；逾期六個月以上，按上開利率百分之二十計付之違約金，經催告不繳
    ，為此提起本件之訴等語。
二、上訴人對於曾向被上訴人借款六十萬元，及以系爭不動產設定抵押權登記一節不
    爭，然以本件既無超貸情事，則縱令事後拍賣該抵押物後不足清償，亦僅係市場
    機能所致，不足受償部分自應由被上訴人自行承擔。況系爭不動產嗣後已出售予
    訴外人王永武，並已於八十三年九月二日過戶完畢，且收受王永武繳付之利息，
    足見被上訴人默認上訴人之過戶，有關債權已移轉與王永武，是即使拍賣不足受
    償，被上訴人亦應找王永武清償。又法院拍賣系爭不動產時，被上訴人均未通知
    上訴人，致上訴人喪失投標買回之機會，導致經過四次拍賣才被賤價賣出，且徒
    增利息，要由上訴人負擔顯不公平，其無給付之義務等詞茲為抗辯。
三、被上訴人主張上訴人於八十一年十二月十五日向其借款六十萬元，並提供系爭不
    動產供設定抵押權登記，以為上開借款之擔保，詎上訴人嗣後將系爭不動產出售
    與訴外人王永武，然利息卻僅繳付至八十四年十二月十四日止，經被上訴人就系
    爭不動產聲請拍賣後，僅部分受償，計尚欠本金三十六萬三千零三十元，及自八
    十八年五月二十二日起至清償日止，按週年利率百分之九點六九計算之利息，並
    自八十八年六月二十三日起至清償日止，逾期六個月以內，按上開利率百分之十
    ；逾期六個月以上，按上開利率百分之二十計付之違約金之事實，已據被上訴人
    於原審提出上訴人對於形式上真正不爭之借據、抵押權設定契約書、他項權利證
    明書、台灣雲林地方法院八十七年度民執字第一一四八號分配表、授信約定書各
    一件為證，然為上訴人以前開情詞抗辯。經查：
    （一）稱消費借貸者，謂當事人一方將金錢或其他代替物之所有權移轉於他方，
    而約定他方以種類、品質、數量相同之物返還之契約，民法第四百七十四條第一
    項定有明文。準此，除有免責債務承擔之情形外，就借貸款項有返還義務者，當
    為借用人，此觀上開規定自明。本件上訴人雖主張上開借貸債務應由訴外人王永
    武承擔，然此已為被上訴人否認，至其所辯被上訴人曾收受王永武交付之利息即
    令非虛，惟王永武既為系爭不動產之所有權人，則為避免其所有物遭聲請拍賣，
    而交付利息，自屬就債之履行有利害關係之第三人，依民法第三百十一條第二項
    但書規定，被上訴人本不得拒絕，從而自難執此即謂被上訴人有同意王永武承擔
    上開借款債務之默示意思表示，此外，上訴人就已有債務承擔之有利事實並未能
    舉證以實其說，所辯即難信實。
    （二）次按有抵押權之債權人，雖可就抵押物之賣得價金優先受償，然不能因其
    設有抵押權，即未清償債務應以抵押物為限，最高法院十八年上字第一六二四號
    判例可資參照。本件上訴人向被上訴人借款時，雖提供系爭不動產供設定抵押權
    登記，然揆諸前開判例意旨，究難謂僅得就抵押物受償，上訴人抗辯拍賣不足額
    應由被上訴人自行承擔云云，要非可採。
    （三）末查上訴人於上開借貸時曾簽署授信約定書，依該約定書第五條第一項已
    載明如借款人即上訴人有一宗債務不依約清償本金或利息時，貸與人即被上訴人
    無須事先通知，即得視為全部到期，此有上訴人不爭之上開授信約定書在卷可證
    ，則被上訴人自得對系爭不動產聲請拍賣受償，至查封後之強制執行程序即由執
    行法院為之，被上訴人尚無另行通知上訴人系爭不動產行將拍賣之義務，況拍賣
    時上訴人已非系爭不動產所有權人，執行法院本無通知上訴人之必要，約言之，
    上訴人抗辯被上訴人未通知其系爭不動產將遭拍賣，致使其受有未能應買及交付
    利息之損失等語，均無可採。
四、綜上所述，本件被上訴人本於借貸之法律關係，請求上訴人給付三十六萬三千零
    三十元，及自八十八年五月二十二日起至清償日止，按週年利率百分之九點六九
    計算之利息，並自八十八年六月二十三日起至清償日止，逾期六個月以內者，按
    上開利率百分之十；逾期六個月以上者，按上開利率百分之二十計算之違約金，
    為有理由，應予准許。原審判命如數給付，於法並無不合。上訴意旨指摘原判決
    不當，求為廢棄原判決，為無理由，應駁回其上訴。
五、據上論結：本件上訴為無理由，依民事訴訟法第四百三十六條之一第三項、第四
    百四十九條第一項、第七十八條，判決如主文。
中      華      民      國    八十九    年      一      月    二十七    日
                              臺灣高雄地方法院民事第民二庭
~B審判長法官  陳真真
~B法      官  林俊寬
~B法      官  黃國川
右為正本係照原本作成。
本判決不得上訴。
中      華      民      國    八十九    年      一      月    二十七    日
~B法院書記官  呂素珍


司法院資訊處製作；財團法人民間司法改革基金會備份。
